【裁判字號】    99,審聲,138
【裁判日期】    990120
【裁判案由】    聲請宣告沒收
【裁判全文】
臺灣高雄地方法院刑事裁定             99年度審聲字第138號
聲  請  人  臺灣高雄地方法院檢察署檢察官
被      告  甲○○
上列聲請人因被告違反著作權法案件，聲請單獨宣告沒收（98年
執聲字第4807號），本院裁定如下：
    主  文
聲請駁回。
    理  由
一、聲請意旨略以：被告甲○○違反著作權一案，業經臺灣高雄
    地方法院檢察署檢察官為緩起訴期滿簽結，而臺南縣警察局
    於民國96年11月1 日所查扣「永遠的仔」等DVD 影音光碟片
    8 片及郵寄信封袋，均屬被告所有，爰依刑事訴訟法第259
    條之1 規定聲請裁定沒收之。
二、按檢察官依第253 條或第253 條之1 為不起訴或緩起訴之處
    分者，對供犯罪所用、供犯罪預備或因犯罪所得之物，以屬
    於被告者為限，得單獨聲請法院宣告沒收，刑事訴訟法第25
    9 條之1 定有明文。而前開規定係於91年2 月8 日修正公布
    時所新增，其立法理由，乃為免扣押物無法適當處置，導致
    檢察官因此減低依職權不起訴或緩起訴之意願，爰於本條明
    定供犯罪所用或供犯罪預備及因犯罪所得之物，以屬於「被
    告」者為限，檢察官得單獨聲請宣告沒收，且前開刑事訴訟
    法第259 條之1 關於沒收之規定，係不起訴或緩起訴處分案
    件之特別規定，自應適用前開規定判斷得否單獨聲請法院宣
    告沒收。又修正後現行刑法第40條第2 項規定：「違禁物或
    專科沒收之物得單獨宣告沒收。」其中增訂之「專科沒收之
    物」，依其修正理由，得單獨宣告沒收之「專科沒收之物」
    ，係指性質不宜任令在外流通故採必科主義之義務沒收物而
    言，至採得科主義，法院有沒收與否裁量權之職權沒收物則
    不屬之。著作權法第98條：「犯第91條至第93條、第95條至
    第96條之1 之罪，供犯罪所用或因犯罪所得之物，得沒收之
    。但犯第91條第3 項及第91條之1 第3 項之罪者，其得沒收
    之物，不以屬於犯人者為限。」係採得科主義之職權沒收規
    定，既非違禁物，又非專科沒收之物，自不得依刑法第40條
    第2 項規定單獨宣告沒收（司法院98年智慧財產法律座談會
    提案及研討結果刑事訴訟法類第4 號結論參照），是本件並
    無刑法第40條第2 項規定之適用，合先敘明。
三、經查，被告因違反著作權法案件，業經臺灣高雄地方法院檢
    察署檢察官以97年度偵字第2328號為緩起訴處分確定，並於
    98年1 月28日緩起訴期滿未經撤銷等情，經本院審閱臺灣高
    雄地方法院檢察署檢察官97年度偵字第2328號偵查卷、97年
    度緩字第804 號及98年度執聲字第4807號執行全卷，核無不
    合，洵堪認定。惟查：
  (一)扣案之盜版日劇「永遠的仔」影音光碟片2 片，固係非法重
    製物，且為供被告犯著作權法第91條之1 第3 項、第2 項之
    罪所用之物，惟該物乃告訴人方聯科技股份有限公司之人員
    上網向被告標購而取得之物，業據被告於警詢及偵查中供承
    在卷（見警卷第4 頁、上開偵卷第11頁），核與告訴代理人
    蔡培於警詢、偵查中證述情節相符（見警卷第7 至11頁、
    上開偵卷第10、11頁），並有卷附扣押物品清單1 紙（見上
    開偵卷第4 頁）、雅虎奇摩拍賣網頁、電子郵件列印資料（
    見警卷第27、28頁）、告訴人所取得之授權書及「永遠的仔
    」影音光碟封面各1 份可佐（見警卷第18至24頁、第36、37
    頁），足見扣案之盜版日劇「永遠的仔」影音光碟片2 片，
    已非屬被告所有之物，而與刑事訴訟法第259 條之1 規定不
    符，自不得單獨宣告沒收。
  (二)又扣案之郵寄信封袋固屬供被告犯罪所用之物，惟該信封袋
    乃告訴人員工上網向被告標購扣案影音光碟後，被告使用於
    寄送影音光碟予告訴人員工之物，業經被告於警詢中供明在
    卷（見警卷第4 頁），並有扣案物品目錄清單（見上開偵卷
    第4 頁）、信封照片1 張（見警卷第35頁）在卷可稽，足認
    扣案之郵寄信封袋，同非屬被告所有之物，而與刑事訴訟法
    第259 條之1 規定不符，自不得單獨宣告沒收。
  (三)至扣案日劇「不能結婚之男人」、「GOOD LUCK 」、「古
    任三郎」等3 部影音光碟6 片，雖係告訴人對被告提出刑事
    告訴時交付警方之物，惟告訴代理人蔡培於偵查中證稱：
    本公司於96年取得「永遠的仔」影音著作專屬授權，至於另
    外3 部影音光碟不是本公司享有的著作財產權，不知係何人
    的著作等語明確（見上開偵卷第11頁），且依卷附證據資料
    ，本院亦無從直接判斷上開扣案日劇「不能結婚之男人」等
    3 部影音光碟即為侵害他人著作權之重製物，則被告是否涉
    有著作權法第91條之1 第3 項前段、第2 項之罪嫌，誠非無
    疑，自難徒憑該影音光碟係遭警方扣案之物，遽認該上開3
    部影音光碟即係供被告犯罪所用之物而予以宣告沒收。況又
    如前所述，該物乃屬告訴人員工上網向被告標購而取得之物
    ，已非屬被告所有，而與刑事訴訟法第259 之1 規定不符，
    自不得單獨宣告沒收。
四、綜上所論，聲請人本件聲請與刑事訴訟法第259 條之1 規定
    未合，本院自難准許，應予駁回。
五、依刑事訴訟法第220 條，裁定如主文。
中    華    民    國    99    年    1     月    20    日
                  刑事第五庭  法  官  林永村
以上正本證明與原本無異
如不服本裁定應於送達五日內向本院提出抗告狀
中    華    民    國    99    年    1     月    20    日
                              書記官  王珮樺


司法院資訊處製作；財團法人民間司法改革基金會備份。
